臺北高等行政法院判決
　　　　　　　　　　　　　　　　　　 96年度訴字第01355號
　　　　　　　　　　　　　　　.
原　　　告　甲○○
被　　　告　考選部
代　表　人　乙○○部長）住同.
訴訟代理人　丁○○
　　　　　　丙○○兼送達代收.
上列當事人間因考試事件，原告不服考試院中華民國96年4 月2
日96考台訴字第037 號訴願決定，提起行政訴訟。本院判決如下
：
    主  文
原告之訴駁回。
訴訟費用由原告負擔。
    事  實
一、事實概要：緣原告參加民國（下同）95年公務人員特種考試
    法務部調查局調查人員考試三等考試財經實務組考試（下稱
    系爭考試），第1 試筆試成績61.5500 分，第3 試口試成績
    81.6666 分，合併計算總成績為65.57 分，未達錄取標準65
    .82 分，致未獲錄取。原告於收受被告寄發之成績及結果通
    知書（下稱原處分）後，不服未獲錄取，提起訴願，請求增
    列增額錄取名額列入候用名冊。經考試院作成訴願決定：不
    服不予錄取處分之部分，訴願駁回；請求增列增額錄取名額
    列入候用名冊部分，訴願不受理。原告仍不服，遂提起本件
    行政訴訟。
二、兩造聲明：
　(一)原告聲明求為判決：
    1.確認被告系爭考試不予錄取之原處分違法。
    2.訴訟費用由被告負擔。
  (二)被告聲明求為判決：
    1.駁回原告之訴。
    2.訴訟費用由原告負擔。
三、兩造之主張：
甲、原告主張之理由：
一、原告於接獲系爭考試成績及結果通知書，以第1 試筆試成績
    61.5500 分，第2 試體能測驗成績及格，第3 試口試成績為
    81.6666 分，合併計算總成績為65.57 分，以0.25分之差距
    未獲錄取，提起訴願，經遭駁回。惟依本件成績通知書與成
    績複查表所示，原告之口試成績評定與口試規則有間，口試
    之進行確有侵害原告之權益，致原告口試成績偏低。另本件
    訴願決定理由，對本件占總成績比重達20% 之口試未予說明
    其評分是否依據口試規則，致本件口試成績之評定毫無客觀
    性、公正性，酌認有偏頗之虞。
二、被告為掌理全國考選行政機關，其辦理公務人員特種考試法
    務部調查局調查人員考試，係依典試法組織典試委員會主持
    典試事宜，應試人成績之評閱及錄取最低標準之決定，係典
    試委員應用其學識經驗，就應考人之作答內容，作客觀、公
    正之評鑑。按考試院考台組壹一字第0910002348號令修正發
    佈之口試規則第5 條第1 項，明文規定個別口試之評分項目
    及配分如下：儀態（包括禮貌、態度、舉止）20分；言辭（
    包括聲調、語言表達能力）20分；才識（包括志趣、領導、
    問題判斷、分析、專業知識、專業技術與經驗）60分。原告
    接獲被告寄發之成績複查表中僅載明原告參加口試之成績為
    ：第一委員評定為85分、第二委員評定為82分、第三委員評
    定為78分，未明白列示口試委員依口試規則第5 條第1 項所
    定口試項目之評分結果。原告質疑本件口試成績核算有誤，
    更顯現該口試之評分程序違反口試規則，且有違典試法之精
    神。
三、依口試規則第7 條第1 項規定：「個別口試每一應考人口試
    時間20至60分鐘。」口試舉行當日（95年12月17日）原告依
    考選部安排為第6 組第6 位進入試場參加口試之應考人。原
    告於接獲試務人員通知進入第6 組口試試場後，即依口試委
    員指示針對指定問題以及口試委員之提問陸續作答。惟口試
    委員於原告口試時間尚未屆滿前，即明示原告離開口試試場
    ，難謂依口試規則第7 條第1 項之規定進行口試，此有被告
    全程錄影存檔足供佐證。換言之，此一提前終止口試之情形
    未符合口試規則第7 條第2 項規定：「前項口試時間必要時
    得增減之。」條文所定之「必要時」。此一情形足以損害原
    告之口試成績，同時更顯現口試委員評鑑原告作答內容並無
    客觀性與公正性，違背典試法第24條之立法精神。而原告之
    口試時間不足，造成另一效果為原告在公開競爭前提下無法
    完成考試、爭取成績。又依口試規則第2 條第3 項規定：「
    個別口試指個別應考人回答口試委員之問題，藉以評量其儀
    態、言辭、才識。」而原告在口試時間不足法定時間之情況
    下，不足以讓口試委員針對原告之應答內容提出客觀、公正
    之評定成績。口試委員於口試時間屆滿前即示意原告離場之
    舉，更足以佐證該次口試並無公平性可言。
四、被告寄達原告之成績複查表中載明原告之口試成績最高分為
    85分、最低分為78分。由口試規則第6 條第1 項觀之，舉行
    個別口試、集體口試或團體討論前，應召開口試預備會議，
    研商口試發問範圍或口試主題、評分標準、進行時間等有關
    事宜。足見口試之提問與評分在上述口試規則條文之規範下
    確有一明確參考準據，若口試委員秉持典試法第24條之客觀
    公正精神，對原告之作答內容審慎評分，則其評分結果理應
    不致存有太大落差。惟該次口試之舉行過程並未對原告之姓
    名加以彌封，且口試委員於口試時可透過基本資料表知悉原
    告之姓名、家庭狀況暨其自18歲起之就學、就業背景。該等
    私人資料與口試規則所定之評分項目並無直接關連，難認其
    評分之結果與上述基本資料無涉。原告於口試進行過程中敘
    及個人於求學、服役、就業時之獲獎與表現，並針對口試委
    員之提問據實回答，如此作答內容獲得第一委員評給85分、
    第二委員評給82分，第三委員卻評給78分，其間落差達到7
    分之多，此評分之客觀性與公正性究竟何在？如此評分之結
    果，實不足以令原告信服。
乙、被告主張之理由：
一、被告辦理95年公務人員特種考試法務部調查局調查人員考試
    ，依典試法規定組設典試委員會辦理，有關該項考試第3試
    口試，係依典試法之規定，遴聘適格口試委員，主持口試事
    宜。有關該項考試應考人口試成績之評定，係由口試委員基
    於法律之授權，根據個人學識素養與專業經驗，所為專門學
    術上獨立公正之智識判斷，具有高度之專業性與屬人性，如
    程序無違背法令之處，應考人不應任意對之藉詞聲明不服。
    有改制前行政法院55年判字第275 號判例足資參照。
二、系爭考試第3 試口試程序之進行，以及口試成績之評定與計
    算，均係依考試院89年11月27日訂定、91年4 月10日修正發
    布之口試規則辦理。有關應考人各項口試評分項目（包括儀
    態、言辭、才識）所得成績，均由口試委員依前揭口試規則
    規定，分項評定記載於口試試卷中。至個人基本資料僅係提
    供口試委員進行口試程序之參考，與成績評定無涉，又同規
    則第7 條規定，個別口試每一應考人口試時間20至60分鐘，
    前項口試時間必要時得增減之。系爭考試口試之時間，依據
    前揭規定辦理，並無損害應考人應考權益情事，以及考試之
    公平。該項口試程序進行及成績之評定悉依口試規則規定辦
    理，並無違誤。
三、原告參加系爭考試，第1 試筆試成績為61.5500 分，第2 試
    體能測驗成績及格，第3 試成績為81.6666 分，合併計算總
    成績為65.57 分，未達系爭考試該組錄取標準65.82 分，被
    告不予錄取之處分並無違誤。原告不服，質疑口試委員主觀
    判斷致成績高低落差，以及該項口試進行程序未依口試規則
    規定云云，請求撤銷原口試成績評定結果之處分及訴願決定
    ，洵無理由。
    理  由
一、按「公務人員之考試，應依用人機關年度任用需求決定正額
    錄取人數，依序分發任用。並得視考試成績酌增錄取名額，
    列入候用名冊，於正額錄取人員分發完畢後，由用人機關報
    經分發機關同意自行遴用。」公務人員考試法第2 條第2 項
    定有明文。次按「典試委員會依照法令及考試院會議之決定
    ，行使其職權。下列事項由典試委員會決議行之：一命題標
    準、評閱標準及審查標準之決定。二擬題及閱卷之分配。三
    考試成績之審查。四錄取或及格標準之決定。五彌封姓名冊
    、著作發明及有關文件密號之開拆與核對。六錄取或及格人
    員之榜示。七其他應行討論事項。」典試法第11條第1 項亦
    定有明文。再按「本考試以第1 試筆試成績占80% ，第3 試
    口試成績占20% ，合併計算為考試總成績後，配合任用需求
    ，擇優錄取。」公務人員特種考試法務部調查局調查人員考
    試規則第9 條第1 項復定有明文。復按「個別口試指個別應
    考人回答口試委員之問題，藉以評量其儀態、言辭、才識。
    ．．．」、「個別口試之評分項目及配分如下：一儀態（包
    括禮貌、態度、舉止）20分。二言辭（包括聲調、語言表達
    能力）20分。三才識（包括志趣、領導、問題判斷、分析、
    專業知識、專業技術與經驗）60分。」、「舉行個別口試、
    ．．．前，應召開口試預備會議，研商口試發問範圍或口試
    主題、評分標準、進行時間等有關事宜。個別口試、．．．
    必要時得擬定書面問題，交由應考人回答。．．．」、「個
    別口試每一應考人口試時間20至60分鐘。．．．前項口試時
    間必要時得增減之。」、「典（主）試委員與口試委員及辦
    理試務人員，對於口試評分情形，應嚴守秘密。」口試規則
    第2 條第3 項、第5 條第1 項、第6 條、第7 條、第12條亦
    分別定有明文。另按「典試法第10條規定，應考人試卷之評
    閱，係屬典試委員會之法定職權，而考試成績之評定，則係
    典試委員或閱卷委員基於法律之授權，根據個人學識素養與
    經驗所為專門學術上獨立公正之智識判斷，具有高度之專業
    性與屬人性，如無違背法令之處，即不容應試人對之藉詞聲
    明不服。」改制前行政法院亦著有55年判字第275 號判例可
    資參據。
二、被告辦理95年公務人員特種考試法務部調查局調查人員考試
    ，依法組織典試委員會辦理典試事宜，有關該項考試錄取標
    準之決定，經典試委員會第2 次會議依前揭考試規則規定決
    議，以第1 試及第3 試成績合併計算總成績後，依公告需用
    名額擇優錄取，錄取標準為65.82 分，共計錄取80名，並於
    95年12月19日榜示在案。原告參加系爭考試，第1 試筆試成
    績61.5500 分，達第1 試錄取標準61.2750 ，經錄取准予參
    加第2 試體能測驗，並經第2 試體能測驗及格，准予參加第
    3 試口試，其口試成績為81.6666 分，第1 試筆試成績合併
    第3 試口試成績計算總成績為65.57 分，未達錄取標準65.8
    2 分，致未獲錄取之事實，為兩造所不爭，復有95年公務人
    員特種考試法務部調查局調查人員考試第3 試口試應考人數
    及暫定需用名額一覽表、原告第1 試成績及結果通知書、95
    年公務人員特種考試法務部調查局調查人員考試第3 試口試
    預備會議議程、原處分等在卷可參，自堪信為真正。
三、原告起訴主張系爭考試關於原告之口試成績評定與口試規則
    有間，口試之進行無公平性，侵害原告之權益，致原告口試
    成績偏低，又原告之口試時間不足法定時間，不足以讓口試
    委員針對原告之應答內容提出客觀、公正之評定成績，口試
    成績之評定毫無客觀性、公正性，其認有偏頗之虞；且原告
    接獲複查成績表，未明白列示口試委員依口試規則第5 條第
    1 項所定口試項目之評分結果，原告質疑本件口試成績核算
    有誤；再原告主張其私人資料與口試規則所定之評分項目並
    無直接關連，口試委員對於原告之評分有落差，難認其評分
    之結果與其基本資料無涉，原告質疑該評分之公正性及客觀
    性云云。
四、查被告辦理95年公務人員特種考試法務部調查局調查人員考
    試，依典試法規定組設典試委員會辦理，有關該項考試第3
    試口試，係依典試法之規定，遴聘適格口試委員，主持口試
    事宜。有關系爭考試應考人口試成績之評定，係由口試委員
    基於法律之授權，根據個人學識素養與專業經驗，所為專門
    學術上獨立公正之智識判斷，具有高度之專業性與屬人性，
    參照上揭改制前行政法院55年判字第275 號判例意旨，如程
    序無違背法令之處，應考人不應任意對之藉詞聲明不服。
五、次查系爭考試第3 試口試程序之進行，以及口試成績之評定
    與計算，均係依口試規則辦理。有關應考人各項口試評分項
    目「包括儀態（配分20分）、言辭（配分20分）、才識（配
    分60分）」所得成績，均由口試委員依口試規則規定，分項
    評定記載於口試試卷中，經檢視卷附有關原告系爭考試口試
    評分表3 份顯示，系爭考試之口試委員，亦均有按照上揭評
    分項目逐項予以評分，再予以加總計分，查無發現漏閱、計
    分或抄錄成績錯誤等依形式觀察有顯然錯誤之情事，原告主
    觀上質疑該口試成績之核算有誤、有關其口試之評定與口試
    規則有間云云，顯不足取。
六、至原告主張該口試程序中，有提供其個人基本資料表予口試
    委員，而質疑該評分結果之公正性及客觀性云云。查有關原
    告於系爭考試確有提出基本資料表一節，為被告所不爭執，
    復有95年公務人員特種考試法務部調查局人員考試第2 試錄
    取人員基本資料表1 份在卷可按，固堪信為真正。惟參以依
    卷附95年公務人員特種考試法務部調查局調查人員考試第3
    試口試預備會議議程顯示，該次會議中業有討論「本項口試
    為期對應考人有初步之瞭解，擬由應考人先行自述，包括(一)
    求學經驗與家庭背景(二)自認具有何種特質適合從事調查人員
    工作？其自述時間約2 至3 分鐘，是否妥當？提請討論。經
    決議：照案通過」等情，有該會議紀錄附卷可參，則被告就
    系爭考試，為提供口試委員進行口試程序之參考，請原告事
    先提出載明其家庭狀況、曾經從事之工作、興趣、專長、報
    考動機、其認為調查人員和國家關係為何、生涯規劃等項之
    基本資料，乃為口試委員進行口試程序時，對於每一應考人
    基本資料有初步之了解，以供參考，尚難認有違反公平性或
    客觀性可言。且該口試之評分項目已如上述，經口試委員分
    項予以逐項評分在案，該基本資料並未列入評分項目，難認
    原告事先提出該基本資料，即足以影響該成績評定結果之公
    正性及客觀性。原告認該個人基本資料影響口試委員評分之
    結果云云，乃屬其臆測之詞，不足採信。
七、另有關原告主張其口試時間不足20分鐘，乃有違口試規則第
    7 條之規定云云。經查「個別口試每一應考人口試時間20至
    60分鐘。．．．前項口試時間必要時得增減之。」考試規則
    第7 條定有明文，則該口試時間並非一定要足夠20分鐘始可
    ，於必要時，應得予以增減之。復查95年公務人員特種考試
    法務部調查局調查人員考試第3 試口試預備會議時，其報告
    事項第2 點記載「本項口試採個別口試方式舉行，並經考試
    典試委員第2 次會議決議通過口試評分表乙種。口試之評分
    項目及配分如下：(一)儀態（包括禮貌、態度、舉止）20分。
    (二)言辭（包括聲調、語言表達能力）20分。(三)才識（包括志
    趣、領導、問題判斷、分析、專業知識、專業技術與經驗）
    60分，合計總分為100 分。」、第4 點記載「本項口試，每
    一應考人之口試時間以20分鐘為原則，17分鐘時由監場人員
    按鈴1 次，20分鐘再輕按鈴2 次。」等情，有該會議紀錄附
    卷可按。本件原告於系爭考試口試之時間有超過17分鐘，但
    未達20分鐘一節，為兩造所不爭，自堪信為真正。雖原告於
    系爭考試之口試時間，確有未達20分鐘之情形，然該口試之
    評分項目及配分，均已事先擬定，確保評定之客觀性，以達
    成有效評價及公平評定之效果。而口試時間之長短，係口試
    委員之職權，其針對每一個應考人之不同，就當時應考人臨
    場回答問題之狀況，於該20分鐘之上下予以彈性、適度之調
    整，並無不可，此尚難認有損害應考人應考權益情事，以及
    考試之公平。又系爭考試應考人口試成績之評定，係由口試
    委員基於法律之授權，根據個人學識素養與經驗所為專門學
    術上獨立公正之智識判斷，具有高度之專業性與屬人性，此
    乃行政程序就專業事項尊重「判斷餘地」所必要。個別口試
    委員對於原告口試過程之表現，依據其本人之專業素養與經
    驗予以評價，其評分結果之分數有差異，即屬事理之常，且
    參諸3 位口試委員對於原告之口試成績，分別評分為78分、
    82分、85分，尚難認有何明顯差異或有何違誤之處。原告以
    口試委員就其口試成績之評分有落差，即質疑該考試之公正
    性及客觀性，亦顯屬無稽。查系爭考試之口試程序，既依有
    關規定辦理，核無違誤，原告僅主觀上認為該口試成績之評
    定無客觀性、公正性，有偏頗之虞不當云云，尚不足取，此
    不得據以主張其口試成績之評定為違法。
八、綜上，原告參加系爭考試，第1 試筆試成績為61.5500 分，
    第2 試體能測驗成績及格，第3 試成績為81.6666 分，合併
    計算總成績為65.57 分，未達系爭考試該組錄取標準65.82
    分，被告不予錄取之處分並無違誤。原告不服，質疑口試委
    員主觀判斷致成績高低落差，以及該項口試進行程序未依口
    試規則規定云云，請求如聲明所示，為無理由，應予駁回。
據上論結，本件原告之訴為無理由，爰依行政訴訟法第98條第1
項前段，判決如主文。
中　　華　　民　　國　　96　　年　　11　　月　　15　　日
                       第四庭審判長法  官　陳國成
　                                 法  官  陳忠行
                                   法  官  陳秀
上為正本係照原本作成。
如不服本判決，應於送達後20日內，向本院提出上訴狀並表明上
訴理由，如於本判決宣示後送達前提起上訴者，應於判決送達後
20日內補提上訴理由書（須按他造人數附繕本）。
中　　華　　民　　國　　96　　年　　11　　月　　15　　日
 　　  　　　　　　　 　　  　     書記官  楊子鋒
